臺灣臺中地方法院民事判決　九十一年度訴字第一○六一號
　　原　　　告　乙○○
　　被　　　告　甲○○
右當事人間請求分割共有物事件，本院判決如左：
    主      文
兩造共有坐落台中縣太平市○○段第五八六號，面積一百九十七平方公尺土地應分割
為如附圖所示之分割方法，即Ｂ部分面積一百三十一平方公尺分歸原告取得；Ａ部分
面積六十六平方公尺分歸原告取得。
訴訟費用由被告負擔三分之一，餘由原告負擔。
    事      實
甲、原告方面：
  一、聲明：如主文第一項所示。
  二、陳述：
    (一)坐落台中縣太平市○○段第五八六號，面積一百九十七平方公尺土地（下稱系
      爭土地），為兩造所共有，原告應有部分三分之二，被告應有部分三分之一，
      有土地登記謄本一份為證。又系爭土地之分區使用用途已變更為建地，有土地
      使用分區證明書一份可憑，故系爭土地自得分割。
    (二)系爭土地，被告之應有部分三之一，雖經訴外人林振源聲請鈞院假扣押，但依
      最高法院七十二年度台上字第二六四二號判例見解認為裁判分割係法院基於公
      平原則，決定適當之方法分割共有物，並不受影響，仍得依法分割。
    (三)且系爭土地，並無約定不分割，故請依法准予裁判分割。又因如附圖所示Ａ部
      分土地，被告已蓋建房屋，故請依如附圖所示Ａ部分面積六十六平方公尺分歸
      被告取得，並將如附圖所示Ｂ部分面積一百三十一平方公尺分歸原告取得。
    (四)又系爭土地被告所分得Ａ部分土地可由其相鄰之訴外同地段第五八四地號土地
      通往成功東路（道路基地為太平市○○○地段第五七九地號土地）；而原告所
      分得Ｂ部分土地可由其所有相鄰之訴外同地段第五九四地號、第五九四之十三
      地號土地通往原告與他人共有之同地段第六○二地號道路用土地，此有相關土
      地登記謄本及地籍圖附卷可佐，並經鈞院履勘查明，故兩造所分得Ａ、Ｂ部分
      土地，均可獨立通往公共道路。
乙、原告方面：
  一、聲明：同意原告之請求。
  二、陳述：同意原告所提之分割方案。
    理      由
一、本件原告主張系爭土地，面積一百九十七平方公尺土地，為兩造所共有，原告應
    有部分三分之二，被告應有部分三分之一，兩造間並無不能分割之特約，又未能
    協議分割等情，業據提出地籍圖謄本及土地登記謄本各一份為證，復為被告所不
    爭執，堪信為真正。
二、按各共有人得隨時請求分割共有物。但因物之使用目的不能分割或契約訂有不分
    割之期限者，不在此限，民法第八百二十三條第一項定有明文。經查系爭土地之
    土地使用分區已變更為住宅區乙節，有原告所提之土地使用分區證明書一份附卷
    足憑，可認為真實。再者，系爭土地被告之應有部分三之一，已經訴外人林振源
    聲請本院假扣押，並經本院函請台中縣太平地政事務所辦理假扣押查封登記乙情
    ，亦有原告所提之上開土地登記謄本在卷可參。按債務人就查封物所為移轉、設
    定負擔或其他有礙執行效果之行為，依強制執行法第五十一條第二項規定，僅對
    於債權人不生效力而已，並非絕對無效；裁判分割，既係法院基於公平原則，決
    定適當之方法分割共有物，自不發生有礙執行效果之問題，債權人即不得對之主
    張不生效力；且債務人之應有部分，經實施查封以後，因裁判分割，其權利即集
    中於分割後之特定物，此為債務人原有權利在型態上之變更，當為查封效力之所
    及，於假處分亦無影響。最高法院著有七十二年度台上字第二六四二號判例可資
    照。是系爭土地被告之應有部分三之一，雖經假扣押查封登記，仍無不准分割之
    法律上理由。綜上所述，系爭土地並無不能分割之情事，且兩造間未訂有不分割
    之特約，亦未達成分割之協議，已如前述，是原告請求裁判分割系爭土地，應予
    准許。
三、查兩造共有之系爭土地為建地，被告已在如附圖所示Ａ部分土地蓋建房屋，Ｂ部
    分仍為空地，而Ａ部分土地可由其相鄰亦為被告所有之同地段第五八四地號土地
    （有原告所提之土地登記謄本及地籍圖為證）通往成功東路，Ｂ部分土地可通往
    成功東路四一二巷等情，業經本院至現場履勘並囑託台中縣太平地政事務所人員
    測量屬實，此有本院所製作之勘驗筆錄及台中縣太平地政事務所九十一年五月二
    十三日平地測字第○九一○○四二二五○○號函暨所附土地複丈圖各一份附卷可
    稽。本件原告請求原物分割，並為被告所不爭執，而系爭土地依原物分割，並無
    困難，自以原物分割為宜。而原物分割應審酌共有人之應有部分比例，各共有人
    之意願，系爭土地之現有使用狀況，對外通行問題，各共有人所分得之土地能否
    適當之利用，各共有人間有無符合公平之原則，及整體共有人之經濟利益等因素
    為通盤之考量，以求得最合理之分割方法。本院參酌原告所提出之分割方案，系
    爭土地目前之使用現狀，被告已同意原告所提出之分割方案，及兩造所分得之土
    地均與道路相通，通行無虞，是認依如附圖所示之方法分割，應能符合共有人之
    利益。從而，原告訴請依如附圖所示之方法分割，符合社會經濟利益，並無不合
    理之處，爰依法判決如主文所示。
四、末按分割共有物事件本質上並無訟爭性，兩造本可互換地位，由任一共有人起訴
    請求分割，均無不可，故勝訴當事人之訴訟行為，自非為伸張或防衛權利所必要
    者，訴訟費用宜由各當事人依應有部份比例分擔，亦予敘明。
五、據上論結，原告之訴為有理由，依民事訴訟法第七十八條、第八十一條第一款、
    第八十五條第一項但書，判決如主文。
中　　　華　　　民　　　國　　九十一　　年　　　七　　　月　　　五　　　日
                                臺灣臺中地方法院民事第四庭
~B法　　　官　許秀芬
右為正本係照原本作成
如不服本判決，應於判決送達後二十日內，向本院提出上訴狀。
中　　　華　　　民　　　國　　九十一　　年　　　七　　　月　　　五　　　日
~B法院書記官
